【裁判字號】    89,台上,4404
【裁判日期】    890727
【裁判案由】    走私
【裁判全文】
最高法院刑事判決                              八十九年度台上字第四四○四號
    上  訴  人  甲○○
    選任辯護人  林俊倩律師
右上訴人因走私案件，不服台灣高等法院中華民國八十九年五月九日第二審判決（八
十九年度上訴字第九二八號，起訴案號：台灣基隆地方法院檢察署八十八年度偵字第
三一三○、三四○八號），提起上訴，本院判決如左：
    主  文
原判決撤銷，發回台灣高等法院。
    理  由
本件原判決認定上訴人甲○○曾犯有賭博、竊盜等前科，分別被判處有期徒刑六月、
八月，又於民國八十四年間因妨害自由案件，經第一審法院判處有期徒刑五月，於同
年八月七日易科罰金執行完畢，詎竟不知悔改，於八十八年一月十八日承租「欣昌號
」漁船，並聘僱李天龍為船長，許孝義、邱進益（以上三人均已判刑確定）則在該船
上擔任船員；甲○○、李天龍、許孝義及邱進益基於共同私運未稅洋菸進口之犯意聯
絡，由李天龍駕駛「欣昌號」漁船與許孝義、邱進益於八十八年四月十五日三、四時
許，一同自台北縣石門鄉富基漁港出海，在海上作業十餘天後，受甲○○使用無線電
之指示，於同年五月九日十六時許，在公海領域之東引外海，向某不詳船名之大陸鐵
殼船接駁未貼專賣憑證之大衛杜夫洋菸（DAVIDOFF CLASSIC）八千五百九十條（每條
十包），完稅價格總計為新台幣（下同）二百零六萬八千四百七十二元，已逾行政院
公告「懲治走私條例公告管制物品項目及其數額」兩項所定之數額，屬管制進口物品
，李天龍、許孝義與邱進益隨即私運前揭之管制進口物品進入台灣地區，嗣於同年五
月十一日十一時許，經警在基隆市中正區碧砂漁港內查獲，並扣得前開之未稅洋菸八
千五百九十條等情；因而撤銷第一審關於上訴人部分不當之判決，改判論處上訴人共
同私運管制物品進口逾公告數額罪刑。固非毫無見地。
惟查：(一)、刑事訴訟法第一百五十六條第二項規定：被告之自白，不得作為有罪判決
之唯一證據，仍應調查其他必要之證據，以察其是否與事實相符。其立法意旨乃在防
範被告自白之虛擬致與真實不符，故對自白在證據上之價值，加以限制，明定須藉補
強證據以擔保其真實性。又以共同被告之自白或不利於己之陳述，作為認定被告犯罪
之證據，不特與利用該被告自己之自白作為其犯罪之證明同有自白虛偽性之危險，亦
不免有嫁禍於被告而虛偽陳述之虞。故就刑事訴訟法第一百五十六條第二項之立法意
旨觀之，共同被告之自白及其他不利於己之陳述，固得作為認定被告犯罪之證據，但
不得作為有罪判決之唯一證據，仍應調查其他必要之證據，以察其是否與事實相符，
亦即仍須有補強證據以擔保該共同被告自白或其他不利於己之陳述之真實性，始得採
為斷罪之依據，並非絕對可由法院自由判斷該共同被告之自白或不利於己之陳述之證
明力。若不為其他補強證據之調查，而專憑此項陳述據為被告犯罪事實之認定，即與
上開規定有違。又所謂補強證據，則指該自白或不利於己之陳述本身之外，其他足以
證明自白或不利於己之陳述之犯罪事實確具有相當程度真實性之證據而言，雖所補強
者，非以事實之全部為必要，但亦須因補強證據與自白或不利於己之陳述相互利用，
足使犯罪事實獲得確信者，始足當之。本件原判決認定上訴人有上開共同私運管制物
品進口逾公告數額之犯行，係以原審共同被告李天龍於檢察官偵查中之供述為主要之
證據，然上訴人自警訊迄原審均堅決否認有共同私運管制物品進口逾公告數額之犯行
，李天龍於警訊時供稱「是甲○○指導我去東引邊接貨……我不知道這批貨主是誰，
都是我和甲○○聯絡，他說好每箱九百元運金，是於八十八年五月九日下午十六時在
東引外海自大陸船名不詳之漁船接這批未稅洋菸，運費共十五萬四千八百元」（見警
卷第二頁），於檢察官偵查中供稱「甲○○是以無線電叫我們至北緯二六度、經緯二
一度左右定點等待別人來接洽，載一箱九百元，原準備將報酬分為三份，我和二個船
員一人一份……船上僱用五個勞務員，一日資美金九元，是勞務公司轉載至我船上」
（見八十八年度偵字第三一三○號偵查卷第七頁反面、第八頁）、「我們當初出海時
是要捕魚，五月八日甲○○叫我們去送大陸勞工回船屋，我將大陸勞工送回船屋，船
屋上的人就搬了一批洋菸到我們船上來，叫我們載，一箱給我們九百元，叫我們載回
台灣後，打電話給一個叫許賜海的人，電話0000000000，他會跟我們拿，
然後會給我們運費……甲○○只是用無線電叫我們將大陸漁工送回去，而這艘船也是
他的，我們三個人（指李天龍及邱進益、許孝義）講好三人平分，他們二人也同意，
當初船屋上的人有告訴我說，他們有跟甲○○講好價錢，我們三人平分是指先一半給
甲○○，剩下的一半再給我們三人平分」（見上開偵查卷第二七頁）、「當初那艘船
上的人是說『你們把這些菸載回去，我已經跟你們公司講好了，到時一箱算你們九百
元的運費』，我們是打算依照以前分錢的方法，也就是每十萬元，甲○○分五萬五，
我們三個分四萬五，至於那張寫有許賜海大哥大的名片是甲○○在上次開庭的前一天
交給我說，這個人就是貨主，但當初載洋菸時，那艘船上的人並沒有提到許賜海這個
人，他們是說已經跟公司講好，你們載回去，公司自然會處理……我有用無線電聯絡
甲○○，有告訴他船上有一批洋菸，他說他知道，並且指示我們從碧砂漁港入港，而
且我在用無線電跟甲○○聯絡時，也問他錢如何算，他當時就講他分百分之五十五，
我們三人分百分之四十五，許孝義、邱進益也知道分錢的事情」（見上開偵查卷第四
二、四三頁），於第一審法院審理時供稱「出海是甲○○叫我們還大陸漁工，還時，
船上的人言，你們老闆說好了，叫我們三人將這東西運回，我運回時，有用無線電和
甲○○說可否將東西丟掉，他說如丟掉要我們三人賠，我們不得已只好運回來」（見
一審卷第七八頁）各等語。李天龍上開就犯罪過程及所得分配前後供述不相符合，其
真實性如何，已非無疑。至於違反台灣省內菸酒專賣暫行條例案件扣押物品表、照片
五張、搜索扣押證明筆錄、漁船資料、機漁船（含船員）進出港檢查表、財政部關稅
總局驗估處總驗二（二）字第八八一○○六八一號函等證據，與認定上訴人有無共同
私運管制物品進口逾公告數額犯行有何關連性﹖何以能補強及印證李天龍上開有瑕疵
不利於上訴人之供述足以信為真實，原判決並未進一步調查、說明及為必要之論斷，
即遽採為上訴人有共同私運管制物品進口逾公告數額犯行之判斷，揆之首開說明，不
無調查職責未盡及判決理由不備之違誤。(二)、原判決事實欄認定上訴人與李天龍、許
孝義及邱進益基於共同私運未稅洋菸進口之犯意聯絡，在公海領域之東引外海，向某
不詳船名之大陸鐵殼船接駁未貼專賣憑證之大衛杜夫洋香菸八千五百九十條，復於理
由引同案被告李天龍於檢察官偵查中陳述「原先係甲○○用無線電聯絡我，叫我把大
陸漁工送回船屋去，等我把大陸漁工送回船屋時，船上的人就叫我把洋菸載回去，並
說已經和公司講好了，一箱算你們九百元的運費，我有用無線電和甲○○聯絡，甲○
○說他知道船上有一批洋菸的事情，叫我從碧砂漁港入港，並說他分百分之五十五，
另外百分之四十五則由我和許孝義、邱進益均分」等語，足見原判決係認定該批洋菸
非上訴人所有及上訴人等人係欲將該批洋菸運交予在台灣地區之不詳姓名成年人貨主
，則原判決僅論上訴人與李天龍、許孝義、邱進益間為共同正犯，對於接貨之貨主或
在公海交貨之大陸漁船上之人，是否有與上訴人等具有共同私運管制物品進口逾公告
數額之犯意聯絡及行為分擔？尚未明瞭，有待調查審認，以為適用法律之基礎，原審
未詳予調查論斷，即遽行判決，亦有查證未盡之違法。以上諸端，或為上訴意旨所指
摘，或為本院得依職權調查之事項，應認原判決有撤銷發回更審之原因。
據上論結，應依刑事訴訟法第三百九十七條、第四百零一條，判決如主文。
中      華      民      國    八十九    年      七      月    二十七    日
                              最高法院刑事第十庭
                                  審判長法官  曾  有  田
                                        法官  劉  介  民
                                        法官  魏  新  和
                                        法官  孫  增  同
                                        法官  蕭  權  閔
      右正本證明與原本無異
                                              書  記  官
中      華      民      國    八十九    年      八      月      一      日


司法院資訊處製作；財團法人民間司法改革基金會備份。
